【裁判字號】    89,訴,623
【裁判日期】    900131
【裁判案由】    債務人異議之訴
【裁判全文】
臺灣板橋地方法院民事判決  八十九年度訴字第六二三號
    原      告    甲○○
    訴訟代理人    詹益煥律師
    複  代理人    李建民律師
    被      告    乙○        住台北縣板橋市○○路○段二六五巷二弄十號
    訴訟代理人    吳啟孝律師
    複  代理人    江國棟律師
                  范惇律師
右當事人間請求債務人異議之訴事件，本院判決如左：
    主    文
確認被告就原告所有如附表所示土地及建物，於民國八十八年一月二十六日所設定本
金最高限額新台幣肆佰萬元、存續期間自民國八十八年一月二十六日起至一百零八年
一月二十四日止之抵押權不存在。
前項所載之抵押權登記應予塗銷。
本院八十九年度民執辰字第四五九六號強制執行事件，就原告所有如附表所示不動產
所為之強制執行程序，應予撤銷。
訴訟費用由被告負擔。
    事    實
甲、原告方面：
一、聲明：如主文所示。
二、陳述：
    (一)如附表所示土地及建物（下稱系爭房地）為原告所有，除原告自己向金融機構
      貸款設定抵押權登記外，包括其他不動產在內，原告從無自己或供第三人為擔
      保設定抵押權登記予金融機關以外之任何人。民國八十八年九月十日原告突然
      接到被告八十八年九月九日板橋海山郵局第三三一號存證信函略謂：原告之女
      簡淑英計向被告及其配偶李信雄借款新台幣（下同）六百萬元，由原告提供系
      爭房地及另坐落台北縣樹林市○○街一五一號房地作為抵押擔保，簡淑英自八
      十八年四月間起未付息，經以存證信函催告簡淑英無果，特通知原告，如在同
      年九月二十日前未支付利息，將處理抵押品等語，原告至為訝異。嗣經原告請
      領胎二處房地登記簿謄本，驚見已被偷偷設定抵押權登記，質之簡淑英，始知
      係被告之配偶李信雄教唆簡淑英返回娘家偷竊所有權狀、印鑑章，請領印鑑證
      明，李信雄並書妥授權書傳真與簡淑英抄錄，以設定抵押權，乃委律師寄發八
      十八年十月八日台北古亭郵局第二九六六號存證信函通知被告及李信雄夫婦，
      係簡淑英偷竊原告所有權狀、印鑑章等文件虛偽設定抵押權登記事宜，至希解
      決塗銷抵押權登記以免對被告提出偽造文書等刑事告訴。被告竟以八十八年十
      月十二日板橋海山郵局第二三四號存證信函謂該抵押權係根據原告授權簡淑英
      辦理設定抵押之授權書前往辦理。原告祇得對被告、簡淑英等人向台灣板橋地
      方法院檢察署提出竊盜、偽造文書等告訴。案經台灣板橋地方法院檢察署以八
      十八年偵字第二三八二二號將簡淑英提起公訴，並經鈞院以八十九年訴字第五
      九０號刑事判決，判處簡淑英連續行使為造私文書，足以生損害於他人，處有
      期徒刑六月確定。確證系爭房地於台北縣樹林地政事務所，收件年號八十八年
      樹資字第二一五九０號於八十八年一月二十六日登記本金最高限額四百萬元，
      原告為設定義務人之抵押權設定登記（下稱系爭抵押權設定登記），係簡淑英
      偽造文書與被告共同所為虛偽設定，應為無效。被告隱匿上情，聲請鈞院以八
      十九年拍字第六七０號民事裁定准予拍賣系爭房地，並進而聲請鈞院民事執行
      處以八十九年民執辰字第四五九六號實施查封。惟系爭抵押權登記係虛偽無效
      ，已致原告在私法上之地位受侵害，此侵害得以對於被告之確認判決除去之，
      原告有即受確認判決之法律上利益，是以訴請確認系爭抵押權不存在。並依民
      法第一百八十四條第一項、第二項、第七百六十七條中段之規定，訴請將系爭
      抵押權登記予以塗銷。又系爭抵押權既不存在，且應予塗銷，鈞院八十九年拍
      字第六七０號民事裁定執行名義之執行力應消滅，上開拍賣抵押物裁定係非訟
      事件，無確定判決同一效力，依強制執行法第十四條第二項之規定，原告對虛
      偽無效之抵押權登記，自得提起債務人異議之訴，請求撤銷該強制執行程序。
    (二)依證人即被告之配偶李信雄及簡淑英於台灣板橋地方法院檢察署偵訊中，經檢
      察官於八十八年十一月十一日訊以為何設定給乙○？李信雄答曰「我只是想設
      定給我太太」，同日檢察官訊問樹林圳岸腳段八五四地號及三五九─四０地號
      土地設定四百萬元，是否你辦的？簡淑英亦答稱：「不是，是李信雄辦的，我
      不認識乙○是誰」，同日檢察官問一百五十萬（按指李信雄另設定之抵押權）
      及四百萬之抵押權是否你辦的，李信雄答「我們請代書去辦的」，顯見係簡淑
      英與李信雄來往，李信雄以其妻即被告乙○名義登記為抵押權人，被告個人與
      簡淑英並無金錢往來，至為明晰。再參以檢察官於上簡淑英被訴偽造文書刑事
      案件偵查中，於八十八年十一月十一日庭訊時訊問「為何只借三百五十萬元，
      卻設定一百五十萬及四百萬？」，李信雄答：「本來說好先設定多一點，若她
      要用錢，還可以跟我拿」，簡淑英則答辯：「不是如此，額度是李信雄自己說
      的，我沒有說好額度，他說看我設定多少，他就借我多少錢」，八十八年十一
      月二十五日檢察官於庭訊時再問「是否有借款之證明？」李信雄答：「有，八
      十八年一月廿五日領出一百萬，借她九十萬，一月廿八日付她一百十四萬零五
      百元，二月二日借她一百四十五萬九千五百元，這筆款是匯到簡淑英一銀之戶
      頭內」，檢察官續問「錢如何付妳的？」簡淑英答：「八十八年只匯給我一百
      四十五萬餘元那一筆」，檢察官訊以「八十七年底回去拿父親權狀，是否李信
      雄叫你去偷的？」簡淑英答：「是他叫我回去拿，沒有說是偷，說要借我三百
      五十萬元，結果沒有」，足見僅由李信雄匯款一百四十五萬九千五百元予簡淑
      英，所謂其餘九十萬元及一百十四萬零五百元現金之交付，均屬子虛。確證被
      告並無交付金錢予簡淑英，渠等間無債權債務關係存在無疑。
    (三)被告提出八十八年一月二十五日原告出具之授權書，其上原告之印章亦是簡淑
      英盜蓋。再參諸簡淑英稱「授權書是李信雄起草後傳真過來，我再回去拿我父
      親的印章來蓋」等語，並該授權書全為簡淑英之筆跡，足見簡淑英係照李信雄
      之草稿抄錄，再依該授權書第三行李信雄名下另加括號寫「乙○」二字，顏色
      較深，依簡淑英稱其不認識被告之供詞，更見係李信雄臨時要簡淑英在授權書
      上加載「乙○」二字，足證授權書係李信雄教唆簡淑英偽造無疑。又於八十八
      年十一月十一日檢察官再訊問李信雄當時設定時原告是否有到場同意？李信雄
      答曰：「沒有，我認為父親交女兒來辦，應沒有問題。」八十八年十二月二十
      一日檢察官問「當時借錢給他們時，甲○○有無出過面？」李信雄答：「我沒
      有看他出面過，都是簡淑英辦的」，足見系爭抵押權登記確實未經原告同意係
      屬簡淑英與被告偽造。被告謂抵押權之設定登記經原告同意，更無可取。又八
      十八年十二月十一日檢察官訊以簡淑英「本票後面甲○○之印章是妳蓋的？」
      ，簡淑英答：是我蓋的，我第二次辦抵押權時蓋的，父親不知道」，足見設定
      系爭抵押權登記時，李信雄要簡淑英簽發本票，乃教唆簡淑英盜蓋原告之印鑑
      章於本票背面。被告雖謂簡淑英自八十三年第一次向被告之夫李信雄借款時，
      即有原告印鑑章背書之本票交李信雄收執，未能清償而每年向被告換票至今云
      云，但均未舉證以為證明，至無可取。
  (四)另簡淑英竊取原告所有權狀、印鑑章請領印鑑證明，與被告及李信雄虛偽設定
      系爭抵押權登記，業經鈞院判處簡淑英有期徒刑六月確定，已證原告絕無委任
      簡淑英為代理人，應無本人之責任可言。而表見代理，應有由自己之行為表示
      以代理權授與他人或知他人表示為其代理人而不為反對之表示者，始足當之，
      依前錄李信雄「我認為父親交女兒來辦應沒有問題」、「借錢當時我沒有看到
      他（按指原告）出面過，都是簡淑英辦的」等語，確見原告無以行為表示以代
      理權授與簡淑英，尤其不知簡淑英為所不該為，更無從為反對之表示，亦不應
      負授權人責任。
    (五)證人李信雄係被告之夫，亦係與簡淑英有金錢來往者，簡淑英不認識被告，未
      向被告借款，已據簡淑英於台灣板橋地方法院檢察署陳明如前，李信雄稱被告
      有借款予簡淑英，無任何證據得證，應不足採。原告不識李信雄亦從無來往，
      迄渠寄八十九年九月九日存證信函予原告，才知其名，其竟證稱：我有一次在
      簡淑英他們家碰過原告，他也是跟我說謝謝我幫忙李永勝夫妻否則生意做不
      下去云云，悉無其事。另李信雄證稱在換票之經過，我沒向甲○○查證過，在
      此次抵押借款之過程我都沒有跟甲○○接觸過，確屬實情，足證確未經原告同
      意虛偽設定抵押權登記無疑。另證人朱秋霞代書聘有職員劉家鴻負責送件掛名
      為代理人，辦理經過不了解，事所常有，其對於李信雄第二順位抵押權設定登
      記完全沒有印象，或係因生意太好所致，又其從事代書業務，只要有義務人之
      印鑑證明、所有權狀、印鑑章、身分證影本即可就可以推定義務人有同意設定
      抵押了，係代書處理業務之推定，並非必有義務人之同意，其抽象推理之詞非
      親身履歷見聞，無足供採。證人詹德和陳稱簡淑英是沒有向其提到原告知悉且
      同意設定係爭抵押權，足見簡淑英亦未向李信雄說明原告知悉而同意設定系爭
      抵押權無疑。其另證稱依常情原告應該知道，並非親身履歷見聞，而係臆測之
      詞，應無可取，其另陳稱原告要將係爭房地過繼給簡淑英之兒子，簡淑英之公
      司工廠是原告出資的，原告僅予否認。黃云奇代書證稱受託辦理系爭抵押權設
      定，原告沒有到場，沒有再用電話向原告查證過，要屬實情。
三、證據：提出土地登記簿謄本之影本二份、建物登記謄本、本院八十八九年拍字第
    六七０號民事裁定、授權書、囑託查封登記函、訊問筆錄、簡淑英向李信雄借款
    資料、起訴書、刑事傳票、本院八十九年度訴字第五九０號刑事判決之影本各一
    份、存證信函之影本三份為證。
乙、被告方面：
一、聲明：
    (一)原告之訴駁回。
    (二)訴訟費用由原告負擔。
二、陳述：
    (一)本件依原告起訴之聲明，訴訟標的並無互相競合或選擇，應為數項訴訟標的之
      單純合併，而以一訴主張數項標的者，其價額合併計算之。本件裁判費用應核
      算原告應受判決之聲明而為繳納，原告僅以三百五十萬元核算訴訟費用，於法
      不合。
    (二)簡淑英於台灣板橋地方法院檢察署八十八年偵字第二三八二二號偽造文書案件
      偵查時，即自承八十三年間為工廠資金周轉，曾陸續向被告之夫李信雄借款，
      嗣又於八十八年一月二十五日，透過訴外人詹德和，再度向被告之夫李信雄商
      借三百五十萬元，惟是時因李信雄資金不足而向被告調度，故將抵押權設定予
      被告，並同至黃云奇代書之事務所交付登記之相關文件。八十八年一月二十六
      日，被告夫婦於黃云奇代書之事務所交付現金九十萬元予李永勝、簡淑英夫婦
      ；同月二十八日在被告家中交付一百一十四萬零五百元（扣除簡淑英積欠李信
      雄之兩筆款項計十萬零八千元及七萬五千元後，實際交付李永勝、簡淑英夫婦
      九十五萬七千五百元）。嗣於同年二月二日，再度將一百四十五萬九千五百元
      匯入簡淑英於第一銀行樹林分行，帳號00000000000號帳戶中。李
      信雄於上開刑事案件偵查中，亦提出台灣企銀及慶豐銀行之存摺資料為憑。亦
      據證人李信雄、詹德和、黃云奇經鈞院隔離訊問後之證詞相符，足證簡淑英與
      被告間確實存有金錢消費借貸關係無疑，系爭抵押權擔保之債權係存在，台灣
      板橋地方法院檢察署亦同認此，原告空言否認，洵無足取。系爭抵押權之擔保
      債權確屬存在，已如前述，原告從未明確說明被告就本件系爭抵押權之設定行
      為中，有何「故意」或「過失」之「加害行為」？被告之行為有何不法之情事
      ？原告何項法律上權利受到侵害？有何損害？被告之行為與其損害間有何因果
      關係？亦從未提出任何具體事證以實其說，僅一再空言泛論「依侵權行為法則
      請求回復原狀」，而未盡舉證之責，其塗銷系爭抵押權之請求，核無理由。
    (三)原告另主張簡淑英係受被告夫婦教唆竊取相關印鑑及所有權狀交被告辦理系爭
      抵押權設定登記，並提出偽造文書告訴及相關錄音帶之譯文為證。惟查，
      1.按印章及所有權狀乃個人重要物品，以由自己保管、使用為常態，且與人為
      法律行為，若有使用印章必要，亦以自備且親自蓋用為原則。原告主張遭盜用
      之事實，應由其負舉證責任。
      2.簡淑英積欠被告夫婦，迄今最少有高達六百萬元之本金債務，簡淑英、李永
      勝夫婦與原告為求脫免上開債務，曾由原告出面與被告及李信雄夫婦商談，欲
      以二百萬元為限一併解決，若被告不從，則原告將提起偽造文書之訴訟，以求
      塗銷抵押權登記。經被告與原告、簡淑英等商談未果後，原告亦向台灣板橋地
      方法院檢察署提出被告、李信雄夫婦與簡淑英涉嫌偽造文書之告訴，並以系爭
      抵押權設定登記係屬虛偽為由，提起本件訴訟，藉以脫免物上擔保責任。經台
      灣板橋地方法院檢察署偵查後，認為本件借貸關係確實存在，而被告及李信雄
      為求保全債權要求簡淑英提供不動產為擔保，亦屬正當合理，認本件並無教唆
      竊取罪嫌。檢察官雖就簡淑英涉嫌盜用印文乙節提起公訴，但其僅憑原告之指
      訴及簡淑英之坦承不諱云云，即認簡淑英犯有偽造文書等情，惟原告與簡淑英
      係父女關係，簡淑英所為供述或坦承犯行，雖非必為迴應原告指述而無足採，
      然其供述相較一般供詞之坦白，誠有再事斟酌探求之餘地。倘原告果真不知印
      鑑遭簡淑英盜用，何以其自八十三年後直至八十八年長達五年之期間，該印鑑
      皆由簡淑英保管？亦或其印鑑係長期處於子女可隨時自由取用之狀態？原告之
      房地前曾分別向台北國際商業銀行及樹林鎮農會借款，依銀行借款對保手續，
      顯見原告本人確有在使用其印鑑章及權狀等，並非長久未使用而不知遭女兒盜
      用。既有使用，則何以在八十三年至八十八年八月間皆未發現異狀？再依一般
      人對印鑑重要性認識之經驗法則觀之，因事關財產之重大事項，必將印鑑妥善
      收置保存，且簡淑英為一已出嫁多年之女兒、未與父親同住之情況下，倘非經
      得其父之同意，簡淑英如何能在不被原告發現之情形下，多次潛回娘家輕易取
      得原告鎖在抽屜珍藏之印鑑、房地產所有權狀及身份證等重要文件，而且在五
      年內頻繁使用？原告所稱伊不知情云云，顯不足取。另簡淑英於借貸過程中，
      為取信被告，一再表示前開供擔保之抵押房地為原告之財產並確經原告之同意
      ，除出具抵押標的之不動產所有權狀、登記簿謄本外，並提供原告之印鑑以及
      授權書、印鑑證明等，供代書辦理抵押權設定登記手續。另徵諸簡淑英自八十
      三年第一次向被告之夫李信雄借款時，為擔保付款，即已開立以其為發票人、
      其夫李永勝及原告為背書人（有原告之「印鑑章」）之本票交付被告之夫李信
      雄收執，並因未能清償而每年向被告換票至今，另簡淑英向被告借款，所開立
      面額分別為九十萬及二百六十萬元供為擔保之本票，亦同有其夫李永勝及原告
      蓋以「印鑑章」之背書。顯見，簡淑英確提供相當之擔保，俾憑借貸。如謂簡
      淑英得於每年換票之際，皆能順利盜用印文，進而偽造本票，而原告對每年固
      定之換票均不知情，寧有是理？故就抵押權設定之真正性，鈞院尤應自行判斷
      ，不受前開公訴人判斷之影響。
      3.至於原告稱其發現其名下房地遭設定抵押後，即以電話祕錄之方式，取得簡
      淑英指述被告等教唆竊取之電話錄音，並轉載為通聯譯文呈請檢察官以為偵查
      之參考云云。姑不論原告在察覺系爭房地遭設定抵押後的第一個反應，係以電
      話祕錄之方式，欲取得自己親身女兒之犯罪證據，並順利取得所謂「被教唆」
      之自白，有違常理，即揆諸該通聯紀錄之譯文，不論是原告對簡淑英或原告對
      簡淑英之夫李永勝之談話可以清楚發現，前開電話譯文稿中所描述之問、答，
      充滿將被告及李信雄夫婦列為與簡淑英共犯竊取之引導詢問，譬如原告與李永
      勝提及被告、李信雄教唆竊取相關權狀及盜用印文時，李永勝均稱李信雄知情
      ，顯係附和原告之問話，甚至將自始至終未曾出面之被告直指其共謀犯罪；此
      對照簡淑英於台灣板橋地方法院檢察署供稱，李信雄不知權狀及印章係由伊竊
      取，且亦無指使伊回家竊取權狀，大相逕庭，顯見前揭電話通聯紀錄之虛偽不
      實，原告再將前開不實之通聯紀錄譯文作為簡淑英及被告、李信雄共犯偽造文
      書之犯罪證據，其欲羅織罪名，脫免債務之意圖，昭然若揭。被告之夫李信雄
      與李永勝、簡淑英夫婦本屬舊識，渠二人向被告週轉借款，如非自行持房地權
      狀前來借款，而係被告等強制簡淑英持用房地權狀前來借款，焉符經驗之情理
      。
    (四)簡淑英自八十三年起為擔保其向被告及李信雄之借款債權，分別於八十三年十
      二月一日及八十八年一月二十五日，持原告之授權書及相關證件，將原告所有
      系爭房地及另坐落台北縣樹林市○○街一五一號之房地設定抵押權予被告及李
      信雄。而辦理抵押權設定，須由義務人提供抵押權設定契約書正副本各一份、
      身分證影本二份、印鑑証明、土地所有權狀、建物所有權狀各一份等文件，地
      政機關始得辦理抵押權設定登記。上開文件及原告之印章均屬個人重要物品，
      既屬真正，除原告提出「確切反證」外，自應推定為原告有授權之行為，原告
      應就系爭抵押權之設定負授權人責任。至原告告訴簡淑英偽造文書一案雖經釣
      院刑事庭判決有罪在案，但該刑事判決所認定之事實，於獨立之民事訴訟，並
      無拘束力。且該偽造文書案刑事程序中未向台北縣樹林鎮戶政事務所函調「原
      告歷次申請印鑑證明之申請書及相關文件」，以茲明瞭該等印鑑證明係由何人
      申請、如何取得，即在未查明原告名下之不動產於辦理設定抵押之過程中是否
      曾有授權簡淑英辦理之事實，僅憑簡淑英之自白為犯罪事實之認定，已有疏漏
      。又被告之夫李信雄曾向鈞院地檢署告訴原告及李永勝、簡淑英夫婦涉嫌共同
      詐欺一案，雖經檢察官為不起訴處分，惟該案現已由台灣高等法院檢察署發回
      續行偵查中，而上開偽造文書及詐欺二案之事實係屬不可分割之同一案件。詎
        鈞院刑事庭竟在原告及簡淑英夫婦涉嫌共同詐欺一案尚在續行偵查期間，遽
      就簡淑英偽造文書部份為判決，而未慮及可能與簡淑英詐欺犯行發生裁判上一
      罪之問題，亦有重大疏漏。再查，於該刑事判決之事實欄中，僅提及簡淑英「
      私自取用甲○○之印鑑章及不動產所有權狀，並進而盜用甲○○之印鑑章取得
      甲○○之印鑑證明，並偽造甲○○之授權書及抵押權設定契約書」云云，惟就
      簡淑英是否擅自取得辦理抵押設定所須之另一項重要證件原告之「國民身分證
      」，該刑事判決卻隻字未提。而簡淑英於該刑事偵、審程序中亦從未提及其有
      偷竊原告國民身分證之事實。依客觀之經驗法則，國民身分證乃國人日常生活
      須「隨身常備」之重要重要證件，倘非原告親自交付其國民身份證供簡淑英使
      用，絕不容簡淑英「多次」潛回娘家輕易取得該重要證件，且在五年內「頻繁
      使用」，多次用以辦理抵押設定。原告於鈞院八十九年訴字第二二三號中，亦
      堅稱「原告並沒有交代女兒去請領印鑑證明書也亦未授權」云云。惟依鈞院向
      台北縣樹林市戶政事務所函調有關原告之歷次印鑑證明申請書，原告為債務人
      向台北國際商業銀行（即台北中小企銀）及樹林鎮農會貸款而辦理抵押權設定
      所使用之印鑑證明書，均係由原告委託其女「簡淑英」及「簡淑珠」代為申請
      。原告於  鈞院八十九年訴字二二三號案之答辯書中，亦自認該二次印鑑證明
      「係原告甲○○委任簡淑英申請」。而簡淑英於上開民事案件八十九年十月二
      十七日辯論期日亦到場證稱該二次印鑑證明係原告委託其申請，可證原告確曾
      多次委託、授權簡淑英代為申請印鑑證明書以辦理抵押權設定。系爭抵押權設
      定所需之原告個人重要證明文件皆屬真正，原告徒空言否認系爭抵押權之設定
      ，非出於其授權或同意，顯與客觀之經驗法則有違，自不足採。
    (五)退步言之，縱認原告並未授與簡淑英代理權，原告除交付權狀、印鑑證明及印
      章予簡淑英外，更交付其國民身份證供簡淑英使用，其所有坐落同市○○街一
      五一號房地於八十二年九月十七日第一次向台北國際商業銀行貸款所設定之抵
      押權，及八十三年十二月一日向被告之夫李信雄借款時所設定之第二順位抵押
      權，均係委託同一代書朱秋霞辦理。在印鑑證明均係原告委託簡淑英辦理，且
      二次抵押權設定均係委託同一代書朱秋霞辦理之表見事實下，依一般客觀之經
      驗法則，被告豈有不信賴原告授權之理？原告曾授權簡淑英代辦印鑑證明並設
      定抵押，有如前述，足使被告信賴簡淑英有代理權，不論簡淑英是否有不法之
      行為，原告既有以自己之行為表示以代理權授與簡淑英之情形，自應對被告負
      授權人之責任。
三、證據：提出訊問筆錄之影本三份、台灣高等法院檢察署發回續行偵查通知書、授
    權書、本票、系爭抵押權設定登記之申請書及附件資料、原告所有坐落台北縣樹
    林市○○街一五一號房地抵押權設定相關文件資料之影本各一份、原告歷年申請
    之印鑑證明之影本四紙為證。並請求向台北縣樹林鎮戶政事務所函調原告歷次（
    八十二年三月十日、八十三年九月十四日、八十五年十二月十七日、八十八年元
    月二十五日）印鑑證明申請資料，聲請訊問證人黃云奇、詹德和、朱秋霞、李信
    雄。
丙、本院依職權調閱本院八十九年度訴字第五九０號簡淑英被訴偽造有價證券案件刑
    事卷宗全部（含台灣板橋地方法院檢察署八十八年度偵字第二三八二二號偵查卷
    宗）。
    理      由
甲、程序上理由
一、原告於訴狀送達後，將其應受判決事項之第一聲明及第二聲明由「確認被告就原
    告所有坐落台北縣樹林市○○段二八六─十二地號、同段三五九─四０地號土地
    連同其上八五四建號即門牌號碼台北縣樹林市○○路二四八巷二十號二層樓建物
    均所有權全部於台北縣樹林地政事務所：（一）收件年號八十八年樹資字第二一
    五九０號於八十八年一月二十六日登記本金最高限額新台幣肆佰萬元之抵押債權
    不存在。被告應將前向所載抵押權登記塗銷。」，變更為「確認被告就原告所有
    坐落台北縣樹林市○○段二八六─十二地號、同段三五九─四０地號土地連同其
    上八五四建號即門牌號碼台北縣樹林市○○路二四八巷二十號二層樓建物均所有
    權全部於台北縣樹林地政事務所：（一）收件年號八十八年樹資字第二一五九０
    號於八十八年一月二十六日登記本金最高限額新台幣肆佰萬元之抵押權不存在。
    前項抵押權登記應予塗銷」，被告無異議而為言詞辯論，核與依民事訴訟法第二
    百五十五條第一項但書第一款之規定，尚無不合，合先敘明。
二、又原告起訴請求：（一）確認被告就原告所有坐落台北縣樹林市○○段二八六─
    十二地號、同段三五九─四０地號土地連同其上八五四建號即門牌號碼台北縣樹
    林市○○路二四八巷二十號二層樓建物均所有權全部於台北縣樹林地政事務所：
    （一）收件年號八十八年樹資字第二一五九０號於八十八年一月二十六日登記本
    金最高限額新台幣肆佰萬元之抵押權不存在。（二）前項抵押權登記應予塗銷。
    （三）本院八十九年度民執辰字第四五六九號強制執行程序，應予撤銷。該三項
    聲明，第三聲明係以第二聲明成立為前提，第二聲明係以第一聲明成立為前提，
    即原告係請求確認被告對其主張之抵押權四百萬元不存在為前提，此前提成立時
    ，進而請求被告塗銷其就該四百萬元所為之抵押權登記，再進而撤銷被告依據該
    抵押權所聲請之強制執行。該三項聲明並非各自獨立，是原告起訴主張之法律上
    利益應為四百萬元，而非三項聲明之總計（最高法院七十四年台聲字第一二二號
    裁定亦採此見解）。依民事訴訟費用法第二條第一項規定，原告應繳裁判費計四
    萬零二元。查原告於八十九年四月六日繳納裁判費三萬五千零一元、八十九年七
    月十八日經本院命補繳裁判費五千零一元，共計四萬零二元，有本院自行收納款
    項統一收據二紙附卷可稽，其起訴程式於法並無不合之處。被告抗辯依原告起訴
    之聲明，訴訟標的並無互相競合或選擇，應為數項訴訟標的之單純合併，其價額
    合併計算之，容有誤會，不足採取。
三、按確認之訴，非原告有即受確認判決之法律上利益者，不得提起之。民事訴訟法
    第二百四十七條第一項定有明文。又所謂即受確認判決法律上利益，係指法律關
    係之存否有不明確，致原告在私法上之地位有受侵害之危險，而此項危險得以對
    於被告之確認判決除去之者而言，最高法院四十二年度台上字第一０三一號著有
    判例可資參照。原告主張系爭抵押權之設定登記，係簡淑英未經其授權同意而偽
    造設定，但為被告所否認，被告亦持本院八十九年拍字第六七０號准予拍賣抵押
    物之民事裁定，聲請本院以八十九年民執辰字第四五九六號對系爭房地為強制執
    行，則原告應否負抵押義務人之責任並不明確，其私法上之地位顯有受侵害之危
    險，其提起本件訴訟，應認有受確認判決之法律上利益，併予敘明。
乙、得心證之理由
一、原告起訴主張：系爭房地為其所有，遭其女簡淑英偷竊所有權狀、印鑑章，請領
    印鑑證明，與被告共同於八十八年一月二十六日偽造設定本金最高限額四百萬元
    之系爭抵押權，簡淑英因連續行使為造私文書，業經本院以八十九年訴字第五九
    ０號刑事判決，判處有期徒刑六月確定，系爭抵押權設定登記，應為無效。被告
    明知上情，仍持本院八十九年拍字第六七０號准予拍賣抵押物民事裁定，聲請本
    院以八十九年民執辰字第四五九六號強制執行系爭房地。系爭抵押權登記係虛偽
    無效，已致原告在私法上之地位受侵害，此侵害得以對於被告之確認判決除去之
    ，爰訴請確認系爭抵押權不存在，並依民法第一百八十四條第一項、第二項、第
    七百六十七條中段之規定，訴請將系爭抵押權登記予以塗銷。又系爭抵押權既不
    存在，且應予塗銷，本院八十九年拍字第六七０號民事裁定執行名義之執行力應
    歸於消滅，爰提起債務人異議之訴，請求撤銷該強制執行程序等語。
二、被告則以：簡淑英自八十三年間起，為擔保其向被告及李信雄之借款債務，分別
    於八十三年十二月一日、八十八年一月二十五日，持原告之授權書及身分證影本
    、印鑑証明、土地所有權狀、建物所有權狀等相關證件，將原告所有系爭房地及
    另坐落台北縣樹林市○○街一五一號之房地設定抵押權予被告及李信雄。上開文
    件及印章均屬個人重要物品，既屬真正，除原告提出確切反證外，自應推定為原
    告有授權之行為，原告應就系爭抵押權之設定負授權人責任。退步言之，縱認原
    告並未授與簡淑英代理權，惟原告除交付權狀、印鑑證明及印章予簡淑英外，更
    交付其國民身份證供簡淑英使用，其所有坐落同市○○街一五一號房地於八十二
    年九月十七日第一次向台北國際商業銀行貸款所設定之抵押權，及八十三年十二
    月一日向被告之夫李信雄借款時所設定之第二順位抵押權，均係委託同一代書朱
    秋霞辦理。在印鑑證明均係原告委託簡淑英辦理，且二次抵押權設定均係委託同
    一代書朱秋霞辦理，依一般客觀之經驗法則，原告就系爭抵押權之設定已有授與
    代理權之表見事實，亦應就系爭抵押權之設定負授權人責任等語資為抗辯。
三、經查，原告起訴主張系爭房地為其所有，於八十八年一月二十六日經簡淑英持其
    所有權狀、印鑑證明及印章等件設定本金最高限額四百萬元之抵押權予被告，並
    被告嗣持本院八十九年拍字第六七０號准予拍賣抵押物民事裁定，聲請對系爭房
    地強制執行之事實，業據提出土地登記簿謄本之影本二份、建物登記謄本、本院
    八十八九年拍字第六七０號民事裁定、授權書、囑託查封登記函之影本各一份為
    證，並為被告所不爭，堪信為真實。
四、被告雖抗辯原告之女簡淑英自八十三年間起，為擔保其向被告及李信雄之借款債
    務，分別於八十三年十二月一日及八十八年一月二十五日，持原告之授權書及身
    分證影本、印鑑証明、土地所有權狀、建物所有權狀等相關證件，將原告所有系
    爭房地及另坐落台北縣樹林市○○街一五一號之房地設定抵押權予被告及李信雄
    。上開文件及印章既均屬真正，自應認原告有授權之行為等語。惟
    1.按「契約書上之上訴人印文與約定書上之上訴人印文既然相同，除有反證外，
      應推定上訴人本人有授權行為」，最高法院著有三十七年上字第八八一六號判
      例可資參照。故主張印章遭盜用者，自得舉反證以證明其無授權之行為。原告
      主張系爭抵押權設定登記，係簡淑英未經其同意授權，於八十八年一月間在其
      位於台北縣樹林市○○街一五五號住處房間內，竊取其印鑑章盜領印鑑證明書
      ，連同所竊取系爭房地所有權狀，偽造其之授權書及抵押權設定契約書，與被
      告交代書擅自設定等情，業據證人簡淑英於本院八十九年度訴字第五九０號其
      被訴偽造文書刑事案件之偵審中供述不諱，參以簡淑英於八十八年一月間向被
      告借款三百五十萬元，於借款及設定系爭抵押權之過程中，原告均未出面乙結
      ，亦據證人即被告之配偶李信雄到場證述「簡淑英在八十三年第一次跟我借兩
      百五十萬元沒有還」、「八十七年她又跟我借三百五十萬元，我不願意借給她
      ，因為她前債未清償，她透過朋友詹德和來跟我講情好幾次，到最後是簡淑英
      提到她父親有房屋可以抵押，但該房屋前已設定兩百五十萬元抵押給我，後來
      她提出原告所有另棟建物設定抵押，詹先生也一直跟我說情，我才同意再借，
      所以她總共欠我們六百萬」、「在此次抵押及借款之過程我都沒有跟甲○○接
      觸過」等語、證人詹德和證述「八十七年那筆借款，簡淑英要借兩百伍十萬，
      李信雄他說他本身沒有錢，要他太太才有錢，而且簡淑英前債未清，擔保品也
      不夠。後來簡淑英夫婦來找我，請我再跟李信雄先生去講情，才說要拿中正路
      的房子設定抵押，她有說將來中正路的房子她爸爸是要過繼給她兒子的」、「
      她提出這個擔保以後李先生才同意借款，但因李先生個人沒有錢，是他太太借
      的。簡淑英的兒女是由她娘家帶，他們公司也是原告出資的，所以我們相信簡
      淑英所講的，她是沒有提到原告知悉且同意」等詞、證人即代辦系爭抵押權設
      定登記之代書黃云奇證述「本件是簡淑英委託我辦理的，原告沒有到場，他們
      第一次找我辦的時候，因為原告沒有到場，我表示不能接受，翌日他們又來了
      ，簡淑英有提出甲○○之授權書，我有審查授權書上之印章與原告之印鑑證明
      相同，身分年籍等記載資料亦與身分證所載相同，此外我沒有再用電話向甲○
      ○查證過。」等語在卷可憑（均詳本院八十九年十二月二十日言詞辯論筆錄）
      。本院依被告聲請向台北縣樹林市戶政事務所函調原告歷次（八十二年三月十
      日、八十三年九月十四日、八十五年十二月十七日、八十八年元月二十五日）
      印鑑證明申請之申請書，經台北縣樹林市戶政事務所函復及檢送原告印鑑證明
      申請書及委託書各四份，其中簡淑英用於為被告設定系爭抵押權之印鑑證明申
      請書，委託書上之當事人（委託人）為原告、申請人（受託人）為簡淑英，亦
      非原告自行申請，有台北縣樹林市戶政事務所八十九年七月二十四日八九北縣
      樹戶字第六二五七號函附原告印鑑證明申請書及委託書各四份在卷足參。而被
      告於民、刑訴訟就原告確實未曾親自辦理抵押或書立授權書或本票背書，而係
      簡淑英持證件與被告共同持交代書辦理等情，並不爭執，亦經本院依被告聲請
      調閱本院八十九年訴字第五九０號刑事案件卷宗查核屬實（見偵查卷第八十頁
      正反面）。又簡淑英因盜用原告印鑑章等物一事遭本院刑事庭判處簡淑英連續
      行使偽造私文書有期徒刑六月確定，有八十九年度訴字第五九０號判決書在卷
      可憑，則原告主張系爭抵押權設定登記，係簡淑英未經其同意授權，擅自偽造
      辦理，應非子虛。
    2.至簡淑英於八十三年間第一次向被告之夫李信雄借款時，為擔保付款，即已開
      立其為發票人、其夫李永勝及原告為背書人（蓋用原告之印鑑章背書）之本票
      交付被告之夫李信雄收執，並因未能清償而每年向被告換票至今，更換之票據
      亦均經李永勝及原告背書，另簡淑英向被告借款，所開立面額分別為九十萬及
      二百六十萬元供擔保之本票，亦同有李永勝及原告以印鑑章背書之事實，固據
      證人李信雄到場證述明確，並提出本票之影本二十四紙為證。惟觀諸卷附上開
      本票，李永勝之背書均係以簽名為之，但原告之背書則均係以印章為之，倘原
      告確同意為簡淑英向被告及李信雄借款之擔保，於歷次更換票據時，簽名自較
      蓋用印鑑章便利、安全，原告竟均蓋用印鑑章以為背書，則上開背書是否經原
      告同意、授權所為，實非無疑問。再經本院向台北縣樹林戶政事務所函調原告
      歷次申領印鑑證明之申請書，八十二年三月十日、八十五年十二月十七日、八
      十八年元月二十五日係由簡淑英、八十三年九月十四日係由原告之女簡淑珠代
      為請領印鑑證明，亦有印鑑證明申請書及委託書之影本各四份在卷可證，其中
      ，簡淑珠亦係受簡淑英之委託前往申領，亦據證人簡淑英於本院八十九年訴字
      第二二三號債務人異議之訴事件中到場證稱：八十三年九月十三日原告之印鑑
      證明書是申請用來設定抵押權於被告，原告的章是伊回伊娘家（即原告址）偷
      得，因為伊妹妹簡淑珠於台北縣樹林戶政事務所旁邊鎮公所上班，所以伊叫簡
      淑珠代為排隊申請，後來伊去找簡淑珠一起拿等語。另證人簡淑珠於上開民事
      事件中亦到場證稱：沒有錯，八十三年九月十三日的印鑑證明申請書是姐姐簡
      淑英拜託伊先排隊申請，申請書上的字跡是伊的，伊先寫完後，蓋伊的章去排
      隊，然後簡淑英來的時候再由簡淑英蓋原告的章，就由簡淑英拿（印鑑證明書
      ）回去了。伊不曉得要做什麼，也沒有去問，伊沒有懷疑，覺得她是姐姐，所
      以伊就排隊等語在卷可憑，足見簡淑英確有取用原告印鑑章之機會。況票據之
      背書與抵押權之設定登記，係屬不同之法律行為，亦難據上開本票上蓋用原告
      之印鑑章背書，即推認原告就系爭抵押權之設定登記亦表同意，並授權簡淑英
      辦理。被告抗辯簡淑英能多次取得原告之印鑑等重要文件，且在五年內頻繁使
      用，認係經原告同意，亦非可採。
    3.被告另以原告與簡淑英係父女關係，簡淑英所為供述或坦承犯行，不無迴應原
      告指述之情。惟簡淑英上開坦承未經原告授權，竊取原告印鑑章、所有權狀等
      文件擅自將系爭房地設定抵押權予被告之供述，有導致自己罹於刑章之可能，
      利害攸關，倘非確有其事，自不可能甘負刑責而為不利於己之證詞。故被告僅
      據其與原告為父女關係，認其供述有迴應之情，亦不足採。
    4.按有權代理須本人有授與代理權之行為，授與代理權，依民法第一百六十七條
      規定，應向代理人或向代理人對之為代理行為之第三人，以意思表示為之。被
      告雖抗辯原告就系爭抵押權之設定，有授與代理權予簡淑英，但就原告有向簡
      淑英或向其為授與代理權之意思表示，並未舉證以為證明，則其抗辯系爭抵押
      權之設定，原告有授權簡淑英辦理，即難信為真實。
五、按民法第一百六十九條前段所謂由自己之行為表示以代理權授與他人，對於第三
    人應負授權人之責任，必須本人有表見之事實，足使第三人信該他人有代理權之
    情形存在，始足當之；如第三人並非因本人之行為，誤信本人有以代理權授與他
    人而與之為法律行為，上無上開規定之適用。本件被告雖另辯稱：簡淑英持原告
    之授權書及相關證件設定抵押權予被告，應推定為原告授權之行為，被告應受表
    見代理之信賴保護云云，然按表見代理必須由於本人的積極行為或消極容忍行為
    ，容易使第三人即法律行為的相對人，誤信為有代理權而與之為法律行為，為維
    護社會交易安全並貫徹誠實信用原則，使本人負授權人的責任，亦即必須本人有
    積極行為或消極容忍行為使人誤信代理人有代理權，始足當之。然查，系爭抵押
    權設定登記，係簡淑英未經原告同意授權，盜用原告印鑑章偽造抵押權設定契約
    書、原告之授權書與被告共同向台北縣樹林地政事務所虛偽設定抵押權登記及原
    告確實未曾親自辦理抵押或書立授權書，而係簡淑英持證件與被告共同持交代書
    辦理等情，業經認定如前，亦即簡淑英持有原告之授權書、房地權狀及相關證件
    係因為簡淑英私自竊取及盜用，並非原告以積極行為將自己印鑑章或委任文件交
    付或出示，原告既未有表見之事實，即難認其應負表見代理之授權責任。被告以
    原告均係委託簡淑英辦理申領印鑑證明，且系爭抵押權設定登記亦係委託代書朱
    秋霞辦理為原告有表示以代理權授與簡淑英之表見事實，認原告應負授權人責任
    ，亦有誤會，不足採取。
六、又按抵押權設定行為為物權行為，為法律行為，必須雙方意思表示一致，且抵押
    人有設定抵押權之意思表示與抵押權人，方得成立，並始負抵押人責任。他人未
    經本人（抵押人）授權盜用本人印鑑章偽造本人授權書代為意思表示，為無權代
    理該抵押權設定行為，非經本人承認，不生效力，民法第一百七十條第一項已揭
    諸此旨。查系爭抵押權設定行為非原告所為且未經原告授權，已如前述，而原告
    事後對該系爭抵押權設定行為復未加以承認而提起本件訴訟，有起訴狀在卷足稽
    。則系爭四百萬元之抵押權登記因原告不承認而對原告不生效力。則原告起訴主
    張其不負抵押義務人責任，請求確認被告就原告所有如附表所示不動產，於八十
    三年十二月五日設定本金最高限額四百萬元之抵押權不存在，並上開抵押權登記
    應予塗銷，為有理由，應予准許。又系爭抵押權既不存在，且應予塗銷，從而本
    院八十九年拍字第六七０號民事裁定執行名義之執行力應歸於消滅。被告聲請本
    院八十九年民執辰字第四五九六號強制執行程序失所附麗自應撤銷，原告提起債
    務人異議之訴，請求撤銷本院八十九年度民執辰字第四五九六號強制執行程序，
    ，亦有理由，應予准許。
七、本院審酌系爭抵押權係簡淑英未經原告授權擅自偽造設定，業經明確認定如前，
    原告另主張簡淑英與被告間並無借款之債權債務關係存在，系爭抵押權登記為被
    告共同偽造之攻擊方法，無礙勝負之判斷，另本院依相關民、刑事訴訟所調查之
    證據方法獨立認定事實，適用法律如前，則被告指謫本院八十九年訴字第五九０
    號刑事判決所為事實認定並非可採之防禦抗辯，核與本件判決結果無生影響，爰
    不予一一論列，併予敘明。
八、據上結論：本件原告之訴為有理由，依民事訴訟法第七十八條，判決如主文。
中      華      民      國    九十    年      一      月    三十一    日
                                臺灣板橋地方法院民事第二庭
~B法      官  陳麗玲
右為正本係照原本作成
如對本判決上訴，須於判決送達後廿日內向本院提出上訴狀
中      華      民      國    九十    年      一      月    三十一    日
~B法院書記官  方蟾苓
~F0
~T40
┌─────────────────────────────────────────────────────────────┐
│附表：                                                                                            八十九年度訴字第六二三號│
├─┬───────────────────────────┬─┬────────────┬─────────┬──────┤
│編│        土          地          坐          落        │地│    面            積    │                  │            │
│  ├───┬────┬────┬────┬────────┤  ├──┬──┬──────┤  權  利  範  圍  │備        考│
│號│縣  市│鄉鎮市區○   段   ○ ○  段 │  地        號  │目│公頃│公畝│  平方公尺  │                  │            │
├─┼───┼────┼────┼────┼────────┼─┼──┼──┼──────┼─────────┼──────┤
│１│台北縣│樹林市  │圳岸腳  │        │二八六─一二    │建│    │    │六九        │全部              │            │
├─┼───┼────┼────┼────┼────────┼─┼──┼──┼──────┼─────────┼──────┤
│２│台北縣│樹林市  │圳岸腳  │        │三五九─四０    │建│    │    │五六        │全部              │            │
└─┴───┴────┴────┴────┴────────┴─┴──┴──┴──────┴─────────┴──────┘
~F0
~T40
┌─────────────────────────────────────────────────────────────┐
│附表（建物）︰                                                                                    八十九年度訴字第六二三號│
├─┬─┬──────┬────┬────┬───────────────────────┬────────┬───┬───┤
│  │  │            │        │建築式樣│  建  物  面  積          （單位：平方公尺）  │附  屬    建  物│      │      │
│編│建│            │        │        ├─┬─┬─┬─┬─┬─┬─┬─┬─┬─┬─┬─┼────┬─┬─┤權  利│      │
│  │  │            │        │主要建築│地│二│騎│  │  │  │  │  │  │  │  │合│ 主要建 │面│面│      │      │
│  │  │  建物門牌  │基地坐落│        │  │  │  │  │  │  │  │  │  │  │  │  │        │  │積│      │備  考│
│  │  │            │        │材 料 及│面│  │  │  │  │  │  │  │  │  │  │  │ 築材料 │  │  │      │      │
│號│號│            │        │        │  │  │  │  │  │  │  │  │  │  │  │  │        │  │單│範  圍│      │
│  │  │            │        │房屋層數│層│層│樓│  │  │  │  │  │  │  │  │計│ 及用途 │積│位│      │      │
├─┼─┼──────┼────┼────┼─┼─┼─┼─┼─┼─┼─┼─┼─┼─┼─┼─┼────┼─┼─┼───┼───┤
│１│４│台北縣樹林市│台北縣樹│鋼筋混凝│３│３│０│  │  │  │  │  │  │  │  │６│        │  │  │全部  │      │
│  │５│中正路二四八│林市圳岸│土造    │２│３│１│  │  │  │  │  │  │  │  │６│        │  │  │      │      │
│  │８│巷二十號    │腳段286-│        │．│．│．│  │  │  │  │  │  │  │  │．│        │  │  │      │      │
│  │  │            │12、359-│        │２│９│７│  │  │  │  │  │  │  │  │８│        │  │  │      │      │
│  │  │            │40      │        │７│８│１│  │  │  │  │  │  │  │  │７│        │  │  │      │      │
│  │  │            │        │        │  │  │  │  │  │  │  │  │  │  │  │１│        │  │  │      │      │
└─┴─┴──────┴────┴────┴─┴─┴─┴─┴─┴─┴─┴─┴─┴─┴─┴─┴────┴─┴─┴───┴───┘


司法院資訊處製作；財團法人民間司法改革基金會備份。
